【裁判字號】    99,訴,338
【裁判日期】    990630
【裁判案由】    分割共有物
【裁判全文】
臺灣嘉義地方法院民事判決               99年度訴字第338號
原      告  乙○○
訴訟代理人  楊漢東律師
            楊瓊雅律師
            甲○○
被      告  丙○○
上列當事人間分割共有物事件，本院於民國99年6月28日言詞辯
論終結，判決如下：
    主  文
兩造共有坐落嘉義市○○段七二九地號土地，地目建，面積三Ｏ
二點Ｏ五平方公尺，分割如附圖所示甲部分面積九二點八一平方
公尺，分歸原告取得；乙部分面積二Ｏ九點二四平方公尺，分歸
被告取得。
原告應補償被告新臺幣貳萬陸仟零伍拾參元。
訴訟費用由兩造依附表所示應有部分比例負擔。
    事實及理由
壹、程序方面
一、按不變更訴訟標的，而補充或更正事實上或法律上之陳述者
    ，非為訴之變更或追加，民事訴訟法第256條定有明文。原
    告起訴聲明原為：「一、請求將兩造所共有坐落嘉義市○○
    段729地號土地（下稱系爭土地）准予分割，分割方案如附
    件一之附圖所示：A部分，面積90.32平方公尺分歸原告所有
    ；B部分，面積211.73平方公尺分歸被告所有。」，嗣於民
    國99年5月26日言詞辯論期日更正聲明：A部分面積為92.81
    平方公尺，B部分面積為209.24平方公尺，A部分面積超出依
    持分應分配面積，原告願意找補金錢給被告，與法並無不合
    ，應予准許。
二、本件被告經合法通知，未於言詞辯論期日到場，核無民事訴
    訟法第386條各款所列情形，爰依原告之聲請，由其一造辯
    論而為判決。
貳、實體部分：
一、原告起訴主張：緣系爭土地為兩造所共有，應有部分分別為
    原告100000分之29903，被告100000分之70097。系爭土地依
    法並無不能分割之情事，惟因兩造關於系爭土地之分割始終
    無法協商一致，致使系爭土地利用價值嚴重受影響，現為增
    加土地之利用價值，原告爰依民法第823條第1項及第824條
    第2項狀請裁判分割，並聲明：如主文所示。
二、被告未於言詞辯論期日到場，亦未提出準備書狀作何聲明或
    陳述。
三、本院之判斷：
  (一)按分割共有物乃為消滅物之共有狀態，以利土地之融通及增
    進經濟效益，是除非因法令另有規定外，或物之使用目的不
    能分割，或契約訂有不分割之期限，否則各共有人得隨時請
    求分割共有物。民法第823條第1項定有明文。經查，系爭土
    地為兩造所共有，原告應有部分100000分之29903，被告應
    有部分100000分之70097，此有系爭土地登記第2類謄本在卷
    可按，又系爭土地並無不能分割之原因，兩造亦無不分割之
    約定，是原告依前揭規定，本於上開土地共有人地位訴請裁
    判分割，即屬有據。
  (二)再按分割之方法，不能協議決定者，法院得因任何共有人之
    聲請，以原物分配於各共有人，或變賣共有物，以價金分配
    於各共有人，或以原物一部分分配於共有人，他部分變賣，
    以價金分配於各共有人。以原物為分配時，如共有人中有未
    受分配，或不能按其應有部分受分配者，得以金錢補償之。
    民法第824條第2項、第3項定有明文。又分割共有物之訴，
    係就有共有關係之共有物，以消滅共有關係為目的，予以分
    割，使共有人就共有物之一部分單獨取得所有權之形成訴訟
    。另按裁判分割共有物，屬形成判決，法院定共有物之分割
    方法，應斟酌當事人之聲明、共有物之性質、分割後之經濟
    效用、各共有人之意願、利害關係，而本其自由裁量權為公
    平合理之分配，最高法院著有91年度台上字第728 號、89年
    度台上字第724 號、93年度台上字第1797號判決足資參照。
    基上，關於系爭土地之分割方法，本院審酌如下：
  系爭土地上有2棟未辦理保存登記之建物，其中1棟為原告之
    母賴許秋花使用，門牌號碼為嘉義市○○里○○路540號，
    為加強磚造2層樓房，經南側大溪路對外交通，北側另有1棟
    建物，為被告之大伯賴福來使用，門牌號碼為嘉義市○○里
    ○○路542號、546號，為竹木造，東北側鄰既成巷道，平時
    係借用被告胞兄土地往南出入乙情，業經本院履勘現場查明
    屬實，製有勘驗筆錄在卷可稽，且經原告提出現場照片附卷
    為憑，並囑託嘉義市地政事務所人員繪製複丈成果圖在卷可
    按。依上可知，系爭土地上建物均分別為兩造親屬所使用，
    尚有經濟價值存在，兩造應皆有按建物坐落位置分割土地之
    意願。本院參酌原告提出之方案，係按兩造目前建物坐落位
    置及面積分割系爭土地，可免於土地利用關係趨於複雜，兩
    造毋庸拆除現有建物，不致減損建物經濟價值，且分割後各
    該建物仍得通行大溪路或既成巷道對外聯絡等情，認為將系
    爭土地分割為如附圖所示，堪認係公允、適當之分割方案，
    應屬可採。
  次查，本件分割後之土地，因原告取得土地面積超出其應有
    部分，且於分割後受分配之土地價值，高於其應有部分土地
    之價值，故分割後兩造受分配之土地，其價格不相當，宜以
    金錢互為補償。原告主張其應有部分土地係向被告購買，故
    願以契約之價格補償被告，查原告於98年12月11日以新台幣
    （下同）94萬5,000元向被告購買系爭土地，權利範圍10000
    0分之29903，面積為90.32平方公尺乙節，有原告提出之不
    動產買賣契約書1份在卷可憑，被告經本院合法通知後，未
    於言詞辯論期日到場，亦未作任何陳述，依民事訴訟法第
    280條第3項、第1項規定，視同自認。本院審酌系爭買賣契
    約係於98年12月11日簽訂，在時間上距今並非遙遠，且查無
    重大事件足以影響市場價格之漲跌，故契約價格應與目前市
    場價格相符，而兩造所取得建物所在之土地，對外交通並無
    不便，形狀均屬完整，亦均具備發展潛力，價值應無差異，
    故以契約價格作為原告補償被告之標準，應屬客觀、公平，
    而為可採。
  基上，原告係以每平方公尺1萬463元買受系爭土地【計算式
    ：945,000÷90.32＝10,463，元以下四捨五入】，上開分割
    方案，原告分得之土地為92.81平方公尺，被告分得209.24
    平方公尺，原告較應有部分多分2.49平方公尺【此亦為被告
    少分者，計算式：92.81－90.32＝2.49】，此部分土地價值
    ，原告自應補償被告，從而，原告應補償被告2萬6,053元【
    計算式：2.49×10,463＝26,053，元以下四捨五入】。
四、綜上，原告為系爭土地之共有人，而系爭土地復查無法令限
    制、使用目的不能分割或契約訂有不能分割期限等情事，從
    而，原告以兩造無法協議分割，本於民法第823條第1項前段
    之規定提起本訴，訴請裁判分割，為有理由，應予准許。又
    本院審酌系爭土地之使用現狀、共有人之利益等情，認以附
    圖所示分割位置方案分割系爭土地，應屬可採，爰諭知如主
    文第1項所示，並就兩造共有人間分受土地價值差額之補償
    金額，諭知如主文第2項所示。
五、末按因共有物分割、經界或其他性質上類似之事件涉訟，由
    敗訴當事人負擔訴訟費用顯失公平者，法院得酌量情形，命
    勝訴之當事人負擔其一部，民事訴訟法第80條之1定有明文
    。又分割共有物之訴，係合兩造之必要共同訴訟，原、被告
    之間本可互換地位，本件原告起訴雖於法有據，但被告之應
    訴實因訴訟性質所不得不然，故所為抗辯自為伸張或防衛權
    利所必要，是以本院認本件之訴訟費用應由兩造按其應有部
    分之比例分擔，較為公允，爰諭知如主文第3項所示。
六、據上論結，本件原告之訴為有理由，依民事訴訟法第385條
    第1項前段、第80條之1，判決如主文。
中    華    民    國    99    年    6     月    30    日
                      民一庭法  官  張鶴齡
以上正本係照原本作成
如對本判決上訴須於判決送達後20日內向本院提出上訴狀
中    華    民    國    99    年    6    月     30    日
                            書記官  王博昭
附表
┌───┬──────┐
│姓 名 │  應有部分  │
├───┼──────┤
│乙○○│29903/10000 │
├───┼──────┤
│丙○○│70097/10000 │
└───┴──────┘

司法院資訊處製作；財團法人民間司法改革基金會備份。
